---
title: "Proyecto Data UC"
output: 
  prettydoc::html_pretty : 
    theme: Tactile
---

```{r librerias, include = FALSE}
library(janitor)
library(skimr)
library(tidyverse)
library(readxl)
library(scales)
library(ggrepel)
library(modeest)
```



```{r, include = FALSE}
#Importe dataset de multiples archivo + consolidado en un archivo unico + Exportación
setwd("C:/Users/Angelo/Dropbox/Mi PC (vngel0-PC)/Desktop/Diplomado DS PUC/Proyecto")

list.files("./dataset")
archivos <- list.files("./dataset")
vacunacion_chile <- data.frame()
for(archivo in archivos){
  nombre_archivo <- paste0("./dataset/",archivo)
  df <- read_excel(nombre_archivo)
  vacunacion_chile <- rbind(vacunacion_chile,df)
}
rm(df, archivo, archivos, nombre_archivo)
```

# 4.2 Progreso de la vacunación en Chile

Para el análisis de todo lo que ha sido la campaña de vacunación de Chile, se utilizará:

<ul>
  <li>**Dataset 3:** Cantidad diaria por tipo de vacuna, a partir de los datos oficiales que entrega diariamente el Ministerio de Salud.</li>
</ul>


Al realizar la importación de los datos, para poder comenzar a trabajar con R Studio, se detectó que la descarga directa era inconsistente con los datos que se publicaban, para ello se optó por descargar una serie de 16 archivos que contenían la información diaria por regiones. Para poder construir nuestro consolidado se utilizó un ciclo FOR, siendo así la última de fecha de actualización de los datos, el pasado 2021-06-30.

A continuación, se explorará el dataset con el objetivo de analizar la información y la posible presencia de anomalías que dificulten los resultados.

```{r , echo = FALSE}

head(vacunacion_chile[1:6], n=5)

# knitr::kable(vacunacion_chile[1:5, ], caption = 'Visualización de Dataset a utilizar')
```

Con la ayuda de skim(), se realizará un análisis global de los datos:

```{r mapeo inicial, echo = FALSE}
# Tipo de variables
# sapply(vacunacion_chile, class)

# str(vacunacion_chile)

# Búsqueda de valores perdidos
skim(vacunacion_chile)

# Cantidad de filas
print(paste("Filas: ", nrow(vacunacion_chile)))

# Cantidad de columnas
print(paste("Columnas: ",ncol(vacunacion_chile)))
```

A partir de lo anterior, de pudo observar lo siguiente:

<ul>
  <li>El período de disponible en este dataset es desde el 24 de diciembre del año 2020, hasta el 03 de mayo del 2021.</li>
  <li>Se registran 163.866 filas y 11 columnas.</li>
</ul>

Las anomalías encontradas fueron las siguientes:

<ol>
  <li>Fecha estaba considerada como caracter (chr).</li>
  <li>Todos los valores vacios, estaban considerados como NA.</li>
  <li>Encabezados con tildes, espacios, mayúsculas.</li>
  <li>Solo se consideran valores diarios.</li>
</ol>

De acuerdo a lo anterior, para poder limpiar y dejar un dataset fácil de poder manipular con la finalidad que nos permita dar respuesta a nuestras interrogantes, se realizaron las siguientes acciones:

<ol>
  <li>Limpieza de encabezados con clean_names().</li>
  <li>Se renombraron los encabezados de columna con names(dataset)=c(nuevos nombres).</li>
  <li>Se reemplazaron los NA por ceros, ya que de acuerdo a la exploración que se realizó, resuelto ser lo más lógico para mantener la consistencia de la información.</li>
  <li>Se crea una nueva variable, con el objetivo de dejar almacenada solamente el nombre de la vacuna aplicada.</li>
  <li>Se ordena todo el dataset por fechas, utilizando arrange().</li>
  <li>Construcción de un acumulado condicional, es decir, una variable que vaya acumulando de acuerdo a la vacuna aplicada. Para ello se utilizó un objeto auxiliar que almacene la suma acumulada por fecha utilizando arrange() y apply (cumsum). Finalmente se une el objeto a nuestro dataframe utilizando cbind.</li>
</ol>

```{r limpieza, include = FALSE}

#Se requiere cambio en el formato de la fecha de 01/06/2021 a 01-06-2021 y se hace limpieza de los encabezados

vacunacion_chile_v1 <- vacunacion_chile %>%
  clean_names() %>%
  mutate(fecha_inmunizacion = as.Date(fecha_inmunizacion, format="%d/%m/%Y"))

#Se requiere cambio en los nombres de los encabezados
names(vacunacion_chile_v1)
names(vacunacion_chile_v1) = c("laboratorio",
                               "cantidad",
                               "comuna",
                               "dosis",
                               "fecha",
                               "region",
                               "pfizer",
                               "sinovac",
                               "astrazeneca",
                               "cansino",
                               "tipo_poblacion")

#Se reemplazan los NA por 0

vacunacion_chile_v1[is.na(vacunacion_chile_v1)] <-0


#La siguiente linea agrega una variable indicando solamente el nombre de la vacuna aplciada

vacunacion_chile_v1$vacuna <- ifelse(vacunacion_chile_v1$laboratorio == "Campaña SARS-CoV-2 (AstraZeneca)", "AstraZeneca",
                                     ifelse(vacunacion_chile_v1$laboratorio == "Campaña SARS-CoV-2 (CanSino)", "CanSino",
                                            ifelse(vacunacion_chile_v1$laboratorio == "Campaña SARS-CoV-2 (Pfizer)", "Pfizer",
                                                   ifelse(vacunacion_chile_v1$laboratorio == "Campaña SARS-CoV-2 (Sinovac)", "Sinovac",
                                                          0))))

```

>Análisis de los datos.

El proceso de vacunación en Chile, según datos oficiales del Minsal comienza el día 24 de diciembre con la aplicación de la primera dosis para la vacuna Pfizer al personal de salud, y su evolución se muestra a partir de la siguiente gráfica. 

```{r Avance_vacunacion_diaria, echo = FALSE}
resumen_dias <- vacunacion_chile_v1 %>% select(fecha, vacuna)

##Avance de la vacunación diaria----

grafico_vacunacion_diaria <- ggplot(vacunacion_chile_v1, aes(x = fecha, y = cantidad))+
  stat_summary(fun = sum, geom = "bar", fill = "1C799D")+
  labs(title = "Vacunación díaria",
       y= "Vacunas aplicadas",
       x = "",
       caption = "Fuente: Elaboración propia.")+
  theme_minimal()+
  scale_y_continuous(labels = function(n){format(n, scientific = F)})+
  theme(
    legend.text = element_text(size = 8),
    legend.title = element_text(size = 0),
    legend.position = "top",
    axis.title = element_text(size = 15),
    axis.text = element_text(colour = "gray0"),
    plot.title = element_text(size = 18, face = "bold", hjust = 0.5),
    strip.background = element_rect(colour = NA,linetype = "dashed"),
    strip.text = element_text(colour = "gray0", hjust = 1))+
  scale_x_date(date_breaks = "10 day", date_labels =  "%d %b %Y")+
  theme(axis.text.x = element_text(angle = 90, vjust = 0.5, hjust = 1))

print(grafico_vacunacion_diaria)

```

```{r Analisis_vacunacion_diaria, echo = FALSE, warning = FALSE, message = FALSE}
#Se realiza una agrupación diaria para poder sacar métricas del tipo, maximo, minimo
diaria <- vacunacion_chile_v1 %>%
  group_by(fecha) %>%
  arrange(fecha) %>%
  summarize(sum_cantidad  = sum(cantidad))

#El dia que más vacunas se aplicaron fue:
maximo <- diaria %>%
  filter(sum_cantidad == as.numeric(apply(diaria, 2, max))[2])

print(maximo)
#fecha: "2021-03-15"
#sum_cantidad: 430.092

#El día que menos vacunas se aplicaron
minimo <- diaria %>%
  filter(sum_cantidad == as.numeric(apply(diaria, 2, min))[2])

print(minimo)
# print(paste("El día que menos vacunas se aplicaron fue: ",minimo))
#fecha 2021-01-30 (Día sabado)
#sum_cantidad: 1

# summary
print(summary(vacunacion_chile$CANTIDAD,
                       na.rm = T))

# promedio por día
print(paste("El promedio de vacunas por día es: ",
            round(mean(vacunacion_chile$CANTIDAD, digits = 2,
                       na.rm = T))))

# mediana por día
print(paste("La mediana de vacunas por día es: ",
            median(vacunacion_chile$CANTIDAD,
                    na.rm = T)))

# moda por día
print(paste("La moda de vacunas por día es: ",
            mfv(vacunacion_chile$CANTIDAD,
                na.rm = TRUE)))

# Q1
print(paste("Descripción de frecuencia por día mediante cuartil 1 es: ",
            quantile(vacunacion_chile$CANTIDAD, 
                     prob = 0.25,
                     na.rm = TRUE)))
# Q2
print(paste("Descripción de frecuencia por día mediante cuartil 2 es: ",
            quantile(vacunacion_chile$CANTIDAD, 
                     prob = 0.50, 
                     na.rm = TRUE)))
# Q3
print(paste("Descripción de frecuencia por día mediante cuartil 3 es: ",
            quantile(vacunacion_chile$CANTIDAD, 
                     prob = 0.75, 
                     na.rm = TRUE)))

# varianza
print(paste("Varianza es: ",
            round(var(vacunacion_chile$CANTIDAD,
                     na.rm = TRUE), digits = 2)))

# desviacion estándar
print(paste("Desviación estándar es: ",
            round(sd(vacunacion_chile$CANTIDAD,
                     na.rm = TRUE), digits = 2)))

# Rango entre cantidad de vacunados por día
print(paste("Rango entre cantidad de vacunados por día: ",
            (max(vacunacion_chile$CANTIDAD,na.rm = TRUE) - 
            min(vacunacion_chile$CANTIDAD,na.rm = TRUE))))

# La distancia entre el tercer y primer cuartil es
print(paste("La distancia entre el tercer y primer cuartil es: ",
            round(IQR(vacunacion_chile$CANTIDAD,
                        na.rm = TRUE), digits = 2)))

# Coeficiente de variación
print(paste("Coeficiente de variación: ",
  round
  (sd(vacunacion_chile$CANTIDAD,
          na.rm = TRUE)
       /mean(vacunacion_chile$CANTIDAD,
             na.rm = T),
  digits = 2)))

```

Además, se realizaron otros análisis con estos datos.

>Análisis por dosis

```{r analisis por dosis, echo = FALSE, warning = FALSE, message = FALSE}
resumen_dosis <- vacunacion_chile_v1 %>%
  group_by(dosis) %>%
  summarize(sum_cantidad = sum(cantidad))

print(resumen_dosis)

grafico_dosis <- ggplot(resumen_dosis, aes(x = dosis, y = sum_cantidad, fill = dosis))+
  stat_summary(fun = sum, geom = "bar", show.legend = F)+
  labs(title = "Número de dosis aplicadas a la población",
       y= "Cantidad",
       x = "",
       fill = "",
       caption = "Fuente: Elaboración propia")+
  theme_minimal()+
  scale_y_continuous(labels = comma)+
  theme(
    axis.title = element_text(size = 15),
    legend.position = "top",
    axis.text = element_text(colour = "gray0"),
    plot.title = element_text(size = 18, face = "bold", hjust = 0.5),
    strip.background = element_rect(colour = NA,linetype = "dashed"),
    strip.text = element_text(colour = "gray0", hjust = 1))+
  scale_fill_manual(values=c("#FF2D00", "#1C799D","#1C9D52"))+
  geom_text(aes(label = sum_cantidad), vjust=-1)

print(grafico_dosis)

```


>Análisis por región

```{r, echo = FALSE, warning = FALSE, message = FALSE}
##Resumen de la cantidad de vacunas aplicadas por comuna----

resumen_regiones <- vacunacion_chile_v1 %>%
  group_by(region) %>%
  summarize(sum_cantidad = sum(cantidad, na.rm = T))

print(resumen_regiones)

# resumen_regiones <- resumen_regiones[order(resumen_regiones$sum_cantidad, decreasing = T),]

grafico_regiones <- ggplot(resumen_regiones, aes(x = sum_cantidad, y = reorder(region, sum_cantidad), fill = region))+
  stat_summary(fun = sum, geom = "bar", show.legend = F)+
  labs(title = "Vacunas por región",
       y= "",
       x = "Vacunas aplicas",
       fill = "",
       caption = "Fuente: Elaboración propia")+
  theme_minimal()+
  scale_x_continuous(labels = function(n){format(n, scientific = F)})+
  theme(
    axis.title = element_text(size = 15),
    axis.text = element_text(colour = "gray0"),
    plot.title = element_text(size = 18, face = "bold", hjust = 0.25),
    strip.background = element_rect(colour = NA,linetype = "dashed"),
    strip.text = element_text(colour = "gray0", hjust = 1))+
  stat_summary(
    aes(label = sum_cantidad),
    fun = "mean",
    geom = "text_repel",
    min.segment.length = 0, # always draw segments
    position = position_nudge_repel(x = 100000)
  )

print(grafico_regiones)
```


>Análisis por laboratorio

```{r, echo = FALSE, warning = FALSE, message = FALSE}
##Resumen de las vacunas aplicadas----

#Se crea un objeto que nos almacene el resumen de la cantidad de vacunados de acuerdo a la bacuna aplicada

#Resumen_lab, almacena la información general de la cantidad de vacunados por tipo de vacuna + la distribución por %

resumen_lab <- vacunacion_chile_v1 %>%
  group_by(vacuna) %>%
  summarize(sum_cantidad = sum(cantidad, na.rm = T))


total <- sum(resumen_lab$sum_cantidad)

resumen_lab_v1 <- resumen_lab %>%
  mutate(porcentaje_total = round(100*(resumen_lab$sum_cantidad)/total,2))

print(resumen_lab_v1)

#vacuna      sum_cantidad porcentaje_total
#<chr>              <dbl>            <dbl>
#1 AstraZeneca       359717             1.6
#2 CanSino           357374             1.59
#3 Pfizer           4386382            19.5
#4 Sinovac         17356507            77.3

#Sinovac es la vacuna más utlizada con un 77%, seguido por pfizer con 20%

#Gráfico que representa el % de uso de la vacuna sobre el total de la población de Chile


prop_vacunas <- ggplot(resumen_lab_v1, aes(x = reorder(vacuna, -porcentaje_total), y = porcentaje_total, fill = vacuna))+
  stat_summary(fun = sum, geom = "bar", show.legend = F)+
  labs(title = "Proporción de las vacunas utilizadas en Chile",
       y= "Porcentaje (%)",
       x = "",
       caption = "Fuente: Ministerio de Salud de Chile")+
  theme_minimal()+
  scale_y_continuous(labels = function(n){format(n, scientific = F)})+
  theme(
    axis.title = element_text(size = 15),
    axis.text = element_text(colour = "gray0", size = 10),
    plot.title = element_text(size = 18, face = "bold", hjust = 0.5),
    strip.background = element_rect(colour = NA,linetype = "dashed"),
    strip.text = element_text(colour = "gray0", hjust = 1))+
  scale_fill_manual(values=c("#EE9700", "#1C9D52","#1C799D","#FF2D00"))+
  geom_text(aes(label = porcentaje_total), vjust=-1)
ggsave("proporcion_vacunas.jpg")

print(prop_vacunas)

##Comparativo vacunas----

#Construccion de los 4 acumulados por tipo de vacuna

vacunacion_chile_v2 <- vacunacion_chile_v1 %>% arrange(fecha)

#Se agrega el acumulado pfizer al df
acum_p <- apply(X = vacunacion_chile_v2[,7], MARGIN = 2, FUN = cumsum)
vacunacion_chile_v3 <- cbind(vacunacion_chile_v2,"pfizer_acum"= c(acum_p))

#Se agrega el acumulado sinovac al df
acum_s <- apply(X = vacunacion_chile_v2[,8], MARGIN = 2, FUN = cumsum)
vacunacion_chile_v4 <- cbind(vacunacion_chile_v3,"sinovac_acum"= c(acum_s))

#Se agrega el acumulado astrazeneca al df
acum_a <- apply(X = vacunacion_chile_v2[,9], MARGIN = 2, FUN = cumsum)
vacunacion_chile_v5 <- cbind(vacunacion_chile_v4,"astrazeneca_acum"= c(acum_a))

#Se agrega el acumulado cansino al df
acum_c <- apply(X = vacunacion_chile_v2[,10], MARGIN = 2, FUN = cumsum)
vacunacion_chile_v6 <- cbind(vacunacion_chile_v5,"cansino_acum"= c(acum_c))


#La siguiente linea agrega una variable indicando solamente el nombre de la vacuna aplciada

vacunacion_chile_v7 <- vacunacion_chile_v6
vacunacion_chile_v7$acumulado <-
  ifelse(vacunacion_chile_v7$vacuna == "Pfizer", vacunacion_chile_v7$pfizer_acum,
         ifelse(vacunacion_chile_v7$vacuna == "Sinovac", vacunacion_chile_v7$sinovac_acum,
                ifelse(vacunacion_chile_v7$vacuna == "AstraZeneca", vacunacion_chile_v7$astrazeneca_acum,
                       ifelse(vacunacion_chile_v7$vacuna == "CanSino", vacunacion_chile_v7$cansino_acum,
                              0))))


#Se eliminan las tablas intermedias

rm(vacunacion_chile_v2,
   vacunacion_chile_v3,
   vacunacion_chile_v4,
   vacunacion_chile_v5,
   vacunacion_chile_v6)

grafico_vacunas_acumuladas <- ggplot(vacunacion_chile_v7, aes(x = fecha, y = acumulado, colour = vacuna))+
  stat_summary( geom = "line", size = 0.9)+
  labs(title = "Vacunación acumulada",
       y= "Vacunas aplicadas",
       x = "",
       colour = "",
       caption = "Fuente: Elaboración propia")+
  theme_minimal()+
  scale_y_continuous(labels = function(n){format(n, scientific = F)})+
  theme(
    legend.text = element_text(size = 9),
    legend.title = element_text(size = 9),
    legend.position = "top",
    axis.title = element_text(size = 15),
    axis.text = element_text(colour = "gray0"),
    plot.title = element_text(size = 18, face = "bold", hjust = 0.5),
    strip.background = element_rect(colour = NA,linetype = "dashed"),
    strip.text = element_text(colour = "gray0", hjust = 1))+
  scale_x_date(date_breaks = "10 day", date_labels =  "%d %b %Y")+
  theme(axis.text.x = element_text(angle = 90, vjust = 0.5, hjust = 1))+
  scale_color_manual(values=c("#EE9700", "#1C9D52","#1C799D","#FF2D00"))


#a1 <- max(vacunacion_chile_v7$fecha)
#as <- max(vacunacion_chile_v7$sinovac_acum)
#ap <- max(vacunacion_chile_v7$pfizer_acum)
#aa <- max(vacunacion_chile_v7$astrazeneca_acum)
#ac <- max(vacunacion_chile_v7$cansino_acum)
#
#grafico_laboratorios <- grafico_vacunas_acumuladas+
#  annotate(geom='text', x=a1 + 12, y=as, label= paste(as," de vacunas") ,color = #"#FF2D00", size = 3.5)+
#  annotate(geom='text', x=a1 + 12, y=ap, label= paste(ap," de vacunas") ,color = #"#1C799D" ,  size = 3.5)+
#  annotate(geom='text', x=a1 + 12, y=aa + 625000, label= paste(aa," de vacunas") #,color = "#EE9700" , size = 3.5)+
#  annotate(geom='text', x=a1 + 12, y=ac - 10000, label= paste(ac," de vacunas") #,color = "#1C9D52"  ,  size = 3.5)

print(grafico_vacunas_acumuladas)

```

